---
title: "Gaussian networks"
author: "Equipo 1"
format:
  html: 
    toc: true
    html-math-method: katex
    ebed-resources: true
    self-contained-math: true
    df-print: kable
editor: source
---

```{r}
library(tidyverse)
library(bnlearn)
library(janitor)
```
```{r}
set.seed(1234)
```


```{r}
data <- read.csv("../data_util/ensanut2022_muestras_selected.csv")
```

```{r}
head(data)
```

```{r}
data = data |>
        clean_names() |>
        select(-folio_int, -est_sel, -entidad, -municipio, -region)
```

```{r}
data
```

```{r}
# AU, ácido úrico      | CH, Col HDL | CL, col LDL    | CT, col | Cr, creatinina | GS, glucosa | I, insulina
# PC, proteina C react | T, trigli   | H, hemoglobina | E, edad | S, sexo        | Es, estrato

colnames(data) = c("AU", "CH", "CL", "CT", "Cr", "GS", "I", "PC", "T", "H", "S", "E", "Es", "SO2", "CO", "NOx", "COV", "P10", "P25", "NH3") 
```

```{r}
data
```

```{r}
data_num = data |>
            select(-S, -Es)
data_num
```

```{r}
dag1_string <- paste0(
  "[SO2][CO][NOx][COV][P10][P25][NH3][E]",
  "[PC|P25:NOx:SO2:CO:COV:P10:NH3:E]",
  "[AU|SO2:NOx:P10:P25:CO:E]",
  "[I|PC:E]",
  "[GS|I]",
  "[H|GS:I:E]",
  "[CL|P25:NOx:PC:E]",
  "[T|P25:NOx:PC:E]",
  "[CH|P25:NOx:PC:E]",
  "[CT|CL:T:CH:E]",
  "[Cr|PC:CT:T:CH:E]"       # <- sin AU
)

dag1 <- model2network(dag1_string)
```
```{r}
graphviz.plot(dag1, shape = "ellipse")
```


```{r}
dag2_string <- paste0(
  "[SO2][CO][NOx][COV][P10][P25][NH3][E]",   # todos los exógenos aquí
  "[PC|SO2:NOx:P10:P25:NH3:CO:COV:E]",
  "[AU|SO2:NOx:P10:P25:CO:E]",
  "[CL|PC:P25:NOx:E]",
  "[T|PC:P25:NOx:CO:E]",
  "[CH|PC:P25:NOx:E]",
  "[CT|CL:T:CH:E]",
  "[I|PC:P25:NOx:E]",
  "[GS|I]",
  "[H|GS:I:E]",
  "[Cr|PC:CT:T:CH:P25:NOx:E]"   # <- sin AU
)

dag2 <- model2network(dag2_string)
```

```{r}
graphviz.plot(dag2, shape = "ellipse")
```

```{r}
dag3_string <- paste0(
  "[SO2][CO][NOx][COV][P10][P25][NH3][E]",
  "[PC|SO2:CO:NOx:COV:P10:P25:NH3:E]",
  "[AU|SO2:CO:NOx:COV:P10:P25:NH3:E]",
  "[CL|PC:E]",
  "[T|PC:E]",
  "[CH|PC:E]",
  "[CT|CL:T:CH:E]",
  "[I|PC:E]",
  "[GS|I]",
  "[H|GS:I:E]",
  "[Cr|PC:E]"               # <- sin AU
)

dag3 <- model2network(dag3_string)
```

```{r}
graphviz.plot(dag3, shape = "ellipse")
```
```{r}
data_num$E <- as.numeric(data_num$E)
sapply(data_num, class)
```

```{r}
dag1_fit = bn.fit(dag1, data = data_num)
dag2_fit = bn.fit(dag2, data = data_num)
dag3_fit = bn.fit(dag3, data = data_num)
```

```{r}
scores_bic <- c(
  dag1 = score(dag1, data = data_num, type = "bic-g"),
  dag2 = score(dag2, data = data_num, type = "bic-g"),
  dag3 = score(dag3, data = data_num, type = "bic-g")
)
scores_bic
```

```{r}
best_bic <- names(which.max(scores_bic))
best_bic
```

```{r}
scores_aic <- c(
  dag1 = score(dag1, data = data_num, type = "aic-g"),
  dag2 = score(dag2, data = data_num, type = "aic-g"),
  dag3 = score(dag3, data = data_num, type = "aic-g")
)

scores_aic
```

```{r}
best_aic <- names(which.max(scores_aic))
best_aic
```

Tenemos dos respuestas diferentes, dependiendo del score

```{r}
data$E        <- as.numeric(data$E)      

data$S  <- factor(data$S)
data$Es <- factor(data$Es)
```

```{r}
sapply(data, class)
```


```{r}
dag1sx_string <- paste0(
  "[SO2][CO][NOx][COV][P10][P25][NH3][E][S][Es]",
  "[PC|P25:NOx:SO2:CO:COV:P10:NH3:E:S:Es]",
  "[AU|SO2:NOx:P10:P25:CO:E:S:Es]",
  "[I|PC:E:S:Es]",
  "[GS|I]",
  "[H|GS:I:E:S:Es]",
  "[CL|P25:NOx:PC:E:S:Es]",
  "[T|P25:NOx:PC:E:S:Es]",
  "[CH|P25:NOx:PC:E:S:Es]",
  "[CT|CL:T:CH:E:S:Es]",
  "[Cr|PC:CT:T:CH:E:S:Es]"
)

dag1sx <- model2network(dag1sx_string)
graphviz.plot(dag1sx, shape = "ellipse")
```

```{r}
dag1sx_fit <- bn.fit(dag1sx, data = data)
```

```{r}
scores_bic <- c(
  dag1sx = score(dag1sx, data = data, type = "bic-cg")
)
scores_bic
```

```{r}
scores_aic <- c(
  dag1sx = score(dag1sx, data = data, type = "aic-cg")
)
scores_aic
```

```{r}
vars <- c("PC",   # PCR
          "I",    # Insulina
          "GS",   # Glucosa suero
          "H",    # HbA1c
          "CL",   # LDL
          "CH",   # HDL
          "T",    # Triglicéridos
          "CT",   # Colesterol total
          "Cr",   # Creatinina
          "AU")   # Ácido úrico

# Summary + cuantiles p25, p50, p75 para cada variable
lapply(vars, function(v) {
  cat("====", v, "====\n")
  print(summary(data[[v]]))
  print(quantile(data[[v]], probs = c(.05, .25, .5, .75, .95), na.rm = TRUE))
  cat("\n")
})
```
```{r}
thr_PC <- quantile(data$PC, 0.75, na.rm = TRUE)
thr_PC
```


### Inflamación y contaminación

¿Cuál es la probabilidad de presentar inflamación clínicamente relevante (PCR ≥ 1 mg/L) en una mujer de 45 años de zona metropolitana con exposición a PM2.5 = 30 y NOx = 40?

```{r}
set.seed(1234)
cpquery(dag1sx_fit,
        event = (PC >= 1),   # PCR ≥ 1 mg/L
        evidence = list(P25 = 30, NOx = 40, E = 45,
                        S = "2", Es = "3"),
        method = "lw", n = 1e5)
```
### Triglicéridos y exposición urbana

¿Cuál es la probabilidad de tener triglicéridos ≥ 150 mg/dL en un hombre de 55 años que vive en zona urbana con PM2.5 = 25 y NOx = 35?

```{r}
set.seed(1234)
cpquery(dag1sx_fit,
        event = (T >= 150),
        evidence = list(P25 = 25, NOx = 35, E = 55,
                        S = "1", Es = "2"),
        method = "lw", n = 1e5)
```
### HDL bajo y contaminación alta
¿Cuál es la probabilidad de tener HDL bajo (<40 mg/dL en hombres, <50 en mujeres) en una mujer de 50 años en zona rural con PM2.5 y NOx altos?

```{r}
set.seed(1234)
cpquery(dag1sx_fit,
        event = (CH < 50),
        evidence = list(P25 = 100, NOx = 200, E = 50,
                        S = "2", Es = "1"),
        method = "lw", n = 1e5)
```

```{r}
library(mgcv)

# --- 1) Ajustes por nodo según DAG1 ---
# Raíces (sin padres): SO2, CO, NOx, COV, P10, P25, NH3, E
m_SO2 <- lm(SO2 ~ 1, data = data)
m_CO  <- lm(CO  ~ 1, data = data)
m_NOx <- lm(NOx ~ 1, data = data)
m_COV <- lm(COV ~ 1, data = data)
m_P10 <- lm(P10 ~ 1, data = data)
m_P25 <- lm(P25 ~ 1, data = data)
m_NH3 <- lm(NH3 ~ 1, data = data)
m_E   <- lm(E   ~ 1, data = data)

# Hijos (con sus padres):
m_PC <- gam(PC ~ s(P25) + s(NOx) + s(SO2) + s(CO) + s(COV) + s(P10) + s(NH3) + s(E),
            data = data, method = "ML")

m_AU <- gam(AU ~ s(SO2) + s(NOx) + s(P10) + s(P25) + s(CO) + s(E),
            data = data, method = "ML")

m_I  <- gam(I  ~ s(PC) + s(E),
            data = data, method = "ML")

m_GS <- gam(GS ~ s(I),
            data = data, method = "ML")

m_H  <- gam(H  ~ s(GS) + s(I) + s(E),
            data = data, method = "ML")

m_CL <- gam(CL ~ s(P25) + s(NOx) + s(PC) + s(E),
            data = data, method = "ML")

m_T  <- gam(T  ~ s(P25) + s(NOx) + s(PC) + s(E),
            data = data, method = "ML")

m_CH <- gam(CH ~ s(P25) + s(NOx) + s(PC) + s(E),
            data = data, method = "ML")

m_CT <- gam(CT ~ s(CL) + s(T) + s(CH) + s(E),
            data = data, method = "ML")

m_Cr <- gam(Cr ~ s(PC) + s(CT) + s(T) + s(CH) + s(E),
            data = data, method = "ML")

# --- 2) BIC total y "score" estilo bnlearn (mayor = mejor) ---
mods <- list(
  m_SO2, m_CO, m_NOx, m_COV, m_P10, m_P25, m_NH3, m_E,   # raíces
  m_PC, m_AU, m_I, m_GS, m_H, m_CL, m_T, m_CH, m_CT, m_Cr  # hijos
)

bic_by_node <- sapply(mods, BIC)
bic_total   <- sum(bic_by_node)

# score tipo bnlearn (bic-g): mayor = mejor
score_bic_like <- -0.5 * bic_total

bic_total
score_bic_like

```
NO PARAMETRICO: -225696
ORIGINAL: -226004.9

Conclusion: Si mejoro con el modelo no parametrico 

